臺灣彰化地方法院民事判決　100年度重訴字第109號
原　　　告　賴清結
訴訟代理人　洪崇欽律師
被　　　告　台中商業銀行股份有限公司
法定代理人　蘇金豐
訴訟代理人　陳敬文
上列當事人間請求塗銷抵押權登記事件，本院於民國100年10月6
日言詞辯論終結，判決如下：
     主      文
原告之訴駁回。
訴訟費用由原告負擔。
     事實及理由
一、原告聲明請求被告應將原告所有坐落彰化縣大村鄉○○段26
    2地號，權利範圍1000分之778，於民國（下同）91年10月29
    日登記，登記字號：員資字第130270號，設定擔保最高限額
    新臺幣（下同）900萬元之抵押權（下稱系爭最高限額抵押
    權）登記，予以塗銷，係主張：
１、原告賴清結之子賴建廷於91年間因需資金週轉欲向被告北員
    林分行借款600萬元，因需提供土地作為借款擔保，故由原
    告於91年10月29日提供其所有坐落彰化縣大村鄉○○段第26
    2地號，權利範圍為1000分之778土地，設定系爭最高限額抵
    押權予被告，嗣被告亦將借款600萬元匯入賴建廷在被告銀
    行北員林分行活儲帳戶，足見系爭最高限額抵押權是擔保賴
    建廷前開600萬元借款。嗣原告委由訴外人吉春科技有限公
    司於100年7月20日將前開借款全部清償完畢，原告要求塗銷
    系爭最高限額抵押權，詎被告銀行卻稱訴外人亞特利股份有
    限公司（應係亞特利科技有限公司之誤，下稱亞特利公司）
    於97年10月間向被告借款，並由賴建廷任連帶保證人，亞特
    利公司尚積欠被告本金2,478,550元及利息及違約金未清償
    故不予塗銷。
２、兩造系爭最高限額抵押權設定契約書之其他特約事項第1條
    雖記載：「立抵押權設定契約書人（擔保物提供人）所提供
    之本抵押物之擔保範圍包括債務人、擔保物提供人對抵押權
    人台中商業銀行（以下簡稱貴行、包括總行及分支機構）為
    擔保對貴行過去、現在及將來所負之借款、票據、保證、承
    兌債務等以及其他一切債務，即在本抵押權設定契約書所定
    債權本金最高限額以內之清償及其利息、遲延利息、違約金
    、執行抵押權費用，以及因債務不履行而發生之全部損害之
    賠償」等語，惟上開約定應屬無效，蓋按96年3月28日修正
    公布，同年9月28日施行之民法第881條之1第1、2項規定之
    立法理由為：「最高限額抵押權之設定，其被擔保債權之資
    格有無限制？向有限制說與無限制說二說，鑑於無限制說有
    礙於交易之安全，爰採限制說，除於第一項規定對於債務人
    一定範圍內之不特定債權為擔保外，並增訂第二項限制規定
    ，明定以由一定法律關係所生之債權或基於票據所生之權利
    ，始得為最高限額抵押權所擔保之債權（日本民法第398條
    之2參考）」。參以學者見解：解釋上應以當事人所約定之
    此項法律關係，足以限制最高限額抵押權之擔保債權範圍，
    實現本條否定概括最高限額抵押權效力之規範意旨為已足，
    解釋上不應逾其文義範圍，亦不應過狹，參照謝在全著民法
    物權論〈下〉40頁。本件設定於96年11月12日，自應適用上
    開規定。依卷附之土地及建物登記第二類謄本，載明系爭抵
    押權「擔保債權種類及範圍：為擔保債務人對抵押權人台中
    商業銀行（包括總行及所屬各分支機構）現在（包括過去所
    負尚未清償）及將來所負之借款、透支、墊款、票據、保證
    、承兌債務、信用卡消費款、應收帳款契約債務、損害賠償
    、行使抵押權債權之訴訟及非訴訟費用，及在本抵押權設定
    契約書所定債權最高限額以內之清償及其利息、遲延利息、
    違約金、實行抵押權費用及強制執行費用之給付以及債務不
    履行而發生之全部損害賠償。」等語觀之，實將所預想債
    權人與債務人間過去、現在、將來一切可能發生之「一定法
    律關係」，全部列為擔保範圍，列舉十數項法律關係，真意
    實為概括。系爭抵押權將預想債權人與債務人間一切可能發
    生之法律關係列為擔保範圍，與立法理由採限制說之精神有
    違，有台灣高等法院台中分院98年上字23號民事判決可佐。
    本件被告銀行以其單方預先就契約內容所擬定之條款，將所
    預想其與債務人間可能發生之全部「一定法律關係」，均「
    一網打盡」、「包山包海」地列為擔保範圍，在新法修正後
    ，顯不符合上開規範精神。尤以，在第三人提供不動產為擔
    保他人債務之場合，債權人利用此種條款，將最高抵押權擔
    保範圍及於債務人設定抵押權之過去、現在、將來之一切可
    能發生之「一定債務」，其所謂一定，實為概括，益見其不
    合理，且有違法律規定，被告銀行主張顯不足採。
３、「按當事人一方預定用於同類契約之條款而訂定之契約，如
    有加重他方當事人之責任或其他於他方當事人有重大不利益
    ，按其情形顯失公平者，該部分約定無效，民法第247條之1
    定有明文，此一條文雖規定於民法債編，但當事人一方如用
    之於物權契約，而有前開情形者，亦應類推適用此一規定，
    始符事理之平。觀諸兩造簽訂系爭抵押權設定契約書，第（
    19）項之擔保債權種類及範圍約定：「為擔保債務人對抵押
    權人台中商業銀行（包括總行及所屬各分支機構）現在（包
    括過去所負現在尚未清償）及將來所負之借款、透支、墊款
    、票據、保證、承兌債務、信用卡消費款、應收帳款契約債
    務、損害賠償、行使抵押權之訴訟及非訴訟費用，及在本抵
    押權設定契約書所定債權最高限額以內之清償及其利息、遲
    延利息、違約金、實行抵押權費用及強制執行費用之給付以
    及因債務不履行而發生之全部損害之賠償」，其他特約事項
    第一條第二項記載：「為擔保債務人對貴行（抵押權人）過
    去、現在及將來所負之借款、票據、保證、承兌債務等以及
    其他一切債權及相關費用，即在本抵押權設定契約書所定最
    高限額抵押權擔保範圍內。前開債權及其利息、遲延利息、
    違約金、執行抵押權費用、訴訟費用，以及因債務不履行而
    發生之全部損害之賠償，均為抵押權擔保範圍所及。」，顯
    然上開契約條款係上訴人為與不特定之擔保物提供人（即抵
    押權設定義務人）訂立抵押權設定契約之用，而單方預先擬
    定之契約條款，為定型化契約條款，其加重被上訴人之責任
    或其他於被上訴人有重大不利益，按其情形顯失公平者，該
    部分約定無效，」，亦有前開台灣高等法院台中分院98年上
    字23號民事判決可佐。則兩造上述系爭最高限額抵押權設定
    契約書之其他特約事項第1條所記載內容（見前段２、所載
    ），核其性質，均顯係被告銀行與不持定之擔保物提供人（
    即抵押權設定義務人）訂立抵押權設定契約之用，而單方預
    先擬定之契約條款，揆諸前揭規定及判決意旨，自屬無效，
    故被告主張系爭最高限額抵押權擔保範圍及於賴建廷對亞特
    利公司之保證債務，自不足採，足見系爭最高限額抵押權債
    權範圍應僅止於賴建廷的借款債權600萬元，已是明確。被
    告曾對另案即前述台灣高等法院台中分院98年上字23號民事
    判決提起上訴，已經最高法院以98年台上字第1015號裁定駁
    回，益證被告主張顯無理由。又民法第881條之12第1項第5
    款規定：「最高限額抵押權所擔保之原債權，除本節另有規
    定外，因下列事由之一而確定……五最高限額抵押權人聲請
    裁定拍賣抵押物……」，被告已向本院聲請100年度司拍字
    第22號裁定拍賣抵押物，從而，系爭最高限額抵押權所擔保
    之債權即告確定，且系爭最高限額抵押權所擔保債權既經原
    告清償完畢，依抵押權之從屬性原則，系爭最高限額抵押權
    自然歸於消滅，原告自得請求塗銷系爭最高限額抵押權塗。
二、被告則聲明請求駁回原告之訴，抗辯稱：
１、系爭最高限額抵押權與普通抵押權所具從屬性（即擔保特定
    債權）之特性不同，並依民法第881條之1規定，為債務人或
    第三人提供其不動產為擔保，就債權人對債務人一定範圍內
    之不特定債權，在最高限額內設定之抵押權。又依民法物權
    篇施行法第17條規定，修正之民法第881條之1至第881條之1
    7之規定，除第881條之1第2項（擔保債權之資格）、第881
    條之4第2項、第881條之7之規定外，於民法物權編修正施行
    前（民國99年02月03日）設定之最高限額抵押權，亦適用之
    ；由此可推論，於修法前所設定之最高限額抵押權所約定擔
    保債權資格之範圍不適用新法之規定，故系爭最高限額抵押
    權所約定擔保債權資格之範圍仍應回歸相關抵押權設定他項
    權利證明書、其他約定事項及土地登記謄本之約定記載。
２、系爭最高限額抵押權之他項權利證明書、其他約定事項及土
    地謄本擔保債權種類及範圍均明確記載，係擔保債務人（賴
    清結、賴建廷）對抵押權人現在及將來在本抵押權設定契約
    書所定最高限額內所負之債務，包括借款、票據、保證、承
    兌債務等。故訴外債務人賴建廷於抵押權人即被告現在及將
    來之借款、保證債務均為系爭最高限額抵押權擔保效力所及
    。另訴外人亞特利公司於97年9月10日以訴外債務人賴建廷
    等為連帶保證人向被告借款500萬元，迄今尚欠本金2,558,3
    59元及其利息、違約金未清償。是以，訴外債務人賴建廷在
    系爭最高限額抵押權存續期間內所發生之保證債務，依上開
    相關約定及法律規定應為抵押權擔保範圍效力所及，被告就
    上開事實亦於100年7月29日以秀水郵局存證號碼000068之存
    證信函通知原告。故系爭最高限額抵押權於前揭保證債務未
    清償前，被告尚無法塗銷。
三、兩造不爭執事項：
１、系爭最高限額抵押權為兩造登記設立，存續期間自91年10月
    23日至121年10月22日，被告為權利人，原告為債務人兼（
    設定）義務人、訴外人賴建廷為債務人。又前述以賴建廷為
    債務人，原告為連帶保證人向被告借款600萬元之債務已經
    清償完畢。
２、訴外人亞特利公司於97年9月10日以賴建廷等為連帶保證人
    向被告借款500萬元，尚未依約清償完畢。被告遂主張行使
    系爭最高限額抵押權，聲請本院以100年度司拍字第22號民
    事裁定准予拍賣抵押物。
３、系爭最高限額抵押權設定契約書之其他特約事項第1條係約
    定：「立抵押權設定契約書人（擔保物提供人）所提供之本
    抵押物之擔保範圍包括債務人、擔保物提供人對抵押權人台
    中商業銀行（以下簡稱貴行、包括總行及分支機構）為擔保
    對貴行過去、現在及將來所負之借款、票據、保證、承兌債
    務等以及其他一切債務，即在本抵押權設定契約書所定債權
    本金最高限額以內之清償及其利息、遲延利息、違約金、執
    行抵押權費用，以及因債務不履行而發生之全部損害之賠償
    」。
四、得心證之理由：
１、兩造不爭執事項並有相符之土地登記謄本、借據、約定書、
    清償債務之匯款單據、土地（抵押權）登記申請書、其他約
    定事項、他項權利證明書、本院100年度司拍字第22號民事
    裁定等影本在卷可稽，自可信為真正。
２、原告主張系爭最高限額抵押權應予塗銷，被告否認，抗辯如
    上。經查，96年3月28日修正公布時新增，並於同年9月28日
    施行之民法第881條之1，始見最高限額抵押權之法律明文，
    惟依民法物權編施行法第17條，該民法第881條之1第2項「
    最高限額抵押權所擔保之債權，以由一定法律關係所生之債
    權或基於票據所生之權利為限。」之規定並不適用於修正前
    實務上行之有年之最高限額抵押權，容足認有從寬不破壞法
    律修正前既有之契約自由與抵押權人已取得之利益、權利之
    意含。又系爭最高限額抵押權係於91年10月29登記設立，堪
    認不受民法第881條之1第2項之限制，但本院衡諸該條項之
    立法理由係「最高限額抵押權之設定，其被擔保債權之資格
    有無限制？向有限制說與無限制說二說，鑑於無限制說有礙
    於交易之安全，爰採限制說，除於第一項規定對於債務人一
    定範圍內之不特定債權為擔保外，並增訂第二項限制規定，
    明定以由一定法律關係所生之債權或基於票據所生之權利，
    始得為最高限額抵押權所擔保之債權（日本民法第三百九十
    八條之二參考）。所謂一定法律關係，例如買賣、侵權行為
    等是。至於由一定法律關係所生之債權，當然包括現有及將
    來可能發生之債權，及因繼續性法律關係所生之債權，自不
    待言。」，亦認有須檢視是否有不當債權，宜排除不列系爭
    最高限額抵押權擔保範圍，以期公平。
３、承上，被告抗辯之前述賴建廷之保證債務，核屬前述系爭最
    高限額抵押權其他特約事項第1條所列抵押權擔保範圍之債
    權，依其性質，亦屬一定法律關係所生之債權，兩造於約定
    時，既已明知此項，本無足論有致原告受不測風險之弊，遑
    論此保證債權亦合於民法第881條之1第2項之限制內。故原
    告僅執前述系爭最高限額抵押權其他特約事項第1條載有「
    ……及其他一切債務」，認即屬不合理之概括債務條款，疏
    略依民法第111條：「法律行為之一部分無效者，全部皆為
    無效。但除去該部分亦可成立者，則其他部分，仍為有效。
    」之原則，任指被告對前述賴建廷之保證債務即不屬系爭最
    高限額抵押權擔保範圍，未足採取。亦即，若於檢視除去前
    述系爭最高限額抵押權其他特約事項第1條不合法、合理之
    債權擔保部分，其他部分應認合法有效（參酌前大法官謝在
    全所著民法物權論（下）96年6月修訂4版第41頁）。
４、又原告稱系爭最高限額抵押權其他特約事項第1條應類推適
    用民法第247條之1：「當事人一方預定用於同類契約之條款
    而訂定之契約，如有加重他方當事人之責任或其他於他方當
    事人有重大不利益，按其情形顯失公平者，該部分約定無效
    」，同未慮及此條「……按其情形顯失公平者，該部分約定
    無效」亦與前段所引民法第111條但書「但除去該部分亦可
    成立者，則其他部分，仍為有效」之原則，本院未加採取，
    理由同前。至原告所引前述台灣高等法院台中分院98年上字
    23號民事判決，案重當事人於訂約時認知之擔保範圍之契約
    解釋部分，尚與本件本院檢視兩造對前述賴建廷之保證債務
    核屬系爭最高限額抵押權擔保範圍尚有不同，亦顯未足為有
    利原告之部分。
綜上，原告之請求未足採取，本院應予駁回。
結論：原告之訴無理由，並依民事訴訟法第78條，判決如主文。
中    華    民    國  100    年    10    月    27    日
                  民事第三庭    法  官  洪榮謙
以上正本係照原本作成。
如對判決上訴，應於判決送達後20日內向本院提出上訴狀。如委
任律師提起上訴者，應一併繳納上訴審裁判費。
中    華    民    國  100    年    10    月    27    日
                                書記官  蔡亦鈞